最高法院民事判決　　　　　　　　　　　　　　　　八十八年度台上字第一四五號
　　上　訴　人　庚 ○ ○
　　　　　　　　子 ○ ○
　　　　　　　　丑 ○ ○即.
　　　　　　　　丁○○○
　　　　　　　　乙○○○
　　　　　　　　甲○○○
　　　　　　　　丙○○○
　　　　　　　　癸 ○ ○
　　共　　　同
　　訴訟代理人　劉德福律師
　　被 上訴 人　己 ○ ○
　　　　　　　　辛 ○ ○
　　　　　　　　壬 ○ ○
　　　　　　　　戊 ○ ○
右當事人間請求土地所有權移轉登記事件，上訴人對於中華民國八十五年十二月二日
臺灣高等法院臺南分院第二審更審判決（八十五年度重上更(二)字第一三號），提起上
訴，本院判決如左：
    主  文
原判決廢棄，發回臺灣高等法院臺南分院。
    理  由
本件上訴人為原告陳牽之繼承人。陳牽於原審審理中死亡，上訴人依法承受其訴訟，
主張：如原判決附表（以下稱附表）所示土地原為陳牽所有，陳牽於民國六十四年間
，以買賣為名義，贈與其長子即被上訴人己○○，約定己○○應奉養陳牽終生。己○
○奉養多年後，態度丕變，於八十一年六月十四日將陳牽毆打成傷，不履行其扶養義
務，而將附表所示許丑段土地分別無償移轉於被上訴人壬○○、辛○○、戊○○名下
，其中以買賣為登記原因者，皆係出諸通謀虛偽之意思表示。陳牽曾告訴己○○傷害
，業經法院判處己○○罪刑確定，陳牽並於八十一年六月二十五日，依民法第四百十
六條第一項第一款規定，撤銷贈與等情，爰依民法第四百十九條第二項、第一百七十
九條、第一百八十三條規定，求為命被上訴人己○○將附表所示埤寮段八三之一號、
八三之一二號、八三之一三號土地所有權移轉登記於伊；壬○○將附表所示許丑段一
七五號、一七六號、一九三號土地所有權移轉登記於伊；辛○○將附表所示許丑段一
九六號、一九七號土地所有權移轉登記於伊；戊○○將附表所示許丑段一七七號、一
九四號、一九五號土地所有權移轉登記於伊之判決。
被上訴人則以：己○○係向陳牽購買系爭土地，並非受贈，亦未毆傷陳牽，陳牽表示
撤銷贈與，請求返還土地，已屬無據。何況己○○已將系爭土地，或轉賣壬○○、戊
○○，或轉贈辛○○，陳牽縱得撤銷與己○○間之贈與關係，亦不得請求辛○○、壬
○○、戊○○返還系爭土地等語，資為抗辯。
原審將第一審所為判決，關於命己○○、辛○○移轉土地所有權部分，予以廢棄，改
判駁回上訴人此部分之訴；關於駁回上訴人其餘之訴部分，判予維持，駁回其上訴，
係以：系爭土地原為陳牽所有，於六十四年間以買賣為原因移轉登記予己○○，嗣經
己○○以買賣或贈與為原因，將其中許丑段土地分別移轉登記與壬○○、辛○○及戊
○○，詳如附表所示。上訴人雖主張：系爭土地雖以買賣為原因，移轉登記予己○○
，實係陳牽贈與己○○，曾約定己○○應奉養陳牽終生等情，然為被上訴人所否認。
依上訴人所舉證人朱能通、李添城之證言，及上訴人丑○○、子○○於承受訴訟前以
證人身分所為陳述，固足認定系爭土地以買賣為原因辦理移轉登記予己○○，僅係形
式上之登載原因，實則陳牽係無償移轉登記與己○○。惟無償移轉之原因，非僅贈與
一端。查陳牽除己○○外，尚有子○○、丑○○二子，其本人於第一審審理時明確陳
稱：「我是寄託給他而已，並不是贈與給他」等語，於告訴己○○傷害乙案警訊及審
理時亦一再陳稱；財產是暫時託管，伊留遺書，財產三兒子皆有份，遺書內交咐兄弟
皆生兒子方可登記財產等語，證人朱能通亦證稱：陳牽將系爭土地以買賣為原因移轉
登記與己○○時，曾書寫一覺書，其中有一條約定非常特殊，至今尚有印象，謂生有
男孩子才要把土地登記與其二男、三男等語，子○○亦陳稱：伊收到稅單，拿回去問
兩造，兩造皆說土地先借己○○名義，因是農地，無法過戶給伊等語，足見己○○並
非自陳牽處受贈而取得系爭土地所有權。己○○否認有該覺書存在，並無可採，更不
能因己○○為免於歸還系爭土地而否認有信託關係存在，即認己○○與陳牽就系爭土
地之移轉無信託關係之意思合致。己○○既非基於陳牽之贈與而取得系爭土地之移轉
，上訴人即無從以己○○傷害陳牽為由，依民法第四百十六條第一項第一款、第二款
規定，撤銷贈與，並依同法第四百十九條第二項、第一百七十九條、第一百八十三條
之規定，訴請被上訴人移轉系爭土地與伊所有等詞，為其判斷之基礎。
惟查：陳牽於起訴時係主張：伊與伊妻步入老邁多病時，己○○一再陳稱願盡子責奉
養，其他子女則忙於工作而疏遠，乃信其言，將系爭土地贈與己○○等情，嗣於第一
審八十一年十一月二十日言詞辯論時雖曾改稱：「我是寄託給他而已，並不是贈與給
他」云云，然於次一言詞辯論期日之同年十二月四日即具狀陳稱係贈與，於上訴第二
審後，亦一再為相同陳述，且於被上訴人援引陳牽所為寄託云云之陳述為防禦時，表
明：當事人對贈與與信託分不清，所以說信託給他，是以為這樣比較好討回，當時真
意係贈與，財產已全部給己○○，非屬信託登記等語，並且主張：陳牽於第一審陳述
土地寄託給己○○，並不是贈與云云時，曾同時表示：於移轉給己○○時，約定己○
○要扶養伊終生等語在卷，若係信託，何以有此約定﹖何以土地一直由己○○使用、
收益﹖等語（見一審卷四頁正面、一一九頁反面、一二○頁正面、一三一頁反面、原
審上字卷四五頁反面、七一頁正面，八一頁反面、上更(一)字卷四三頁、五一頁至五二
頁、四八頁反面、四九頁正面、五一之一頁、七九頁反面）。原審未遑說明陳牽所為
信託云云之陳述何以可採，遽依此一陳述而為不利上訴人之判斷，已嫌速斷。且證人
朱能通證稱：陳牽將系爭土地以買賣為原因移轉登記與己○○時，曾書寫一覺書，其
中有一條約定生有男孩子才要把土地登記與其二男、三男等語，陳牽於告訴己○○傷
害乙案警訊時陳稱：土地財產登記時留遺書，財產三個兒子皆有份，遺書內交代兄弟
皆要生兒子方可登記財產等語，上訴人陳水溝於承受訴訟前以證人身分到庭陳稱：六
十三年底，伊父親陳牽、伊、伊大哥己○○在客廳，說土地一半是給己○○，另一半
要給伊二哥子○○及伊，但要伊等以後生有男孩，系爭土地是先登記己○○的名字，
因陳牽當時已七十多歲，以後辦手續才不麻煩等語，皆為原審所肯認，陳牽又曾陳述
財產均已給己○○等語在卷，詳如前述，則能否謂陳牽移轉系爭土地予己○○係信託
登記，亦有進一步推研之必要。上訴論旨，指摘原判決不當，求予廢棄，非無理由。
據上論結，本件上訴為有理由。依民事訴訟法第四百七十七條第一項、第四百七十八
條第一項，判決如主文。
中      華      民      國    八十八    年      一      月     二十二   日
                              最高法院民事第五庭
                                  審判長法官  吳  啟  賓
                                        法官  洪  根  樹
                                        法官  謝  正  勝
                                        法官  劉  福  來
                                        法官  黃  熙  嫣
      右正本證明與原本無異
                                              書  記  官
中      華      民      國    八十八    年      二      月     十一     日
